【裁判字號】    95,台上,942
【裁判日期】    950223
【裁判案由】    殺人等罪
【裁判全文】
最高法院刑事判決              九十五年度台上字第九四二號
    上  訴  人  乙○○
                        116.
                        送達代.
                        ○路1.
                甲○○
                        號在.
                丙○○原名廖.
                        4號3.
上列上訴人等因殺人等罪案件，不服台灣高等法院台中分院中華
民國九十四年十一月十日第二審判決（九十四年度上訴字第一八
三九號，起訴案號：台灣台中地方法院檢察署九十三年度偵字第
一六四二四、一八一九０、二０五五七號，九十四年度偵字第三
五六號），提起上訴，本院判決如下：
    主  文
上訴駁回。
    理  由
一、乙○○、寥宥丞妨害自由、甲○○殺人部分：
按刑事訴訟法第三百七十七條規定，上訴於第三審法院，非以判
決違背法令為理由，不得為之。是提起第三審上訴，應以原判決
違背法令為理由，係屬法定要件。如果上訴理由書狀並未依據卷
內訴訟資料，具體指摘原判決不適用何種法則或如何適用不當，
或所指摘原判決違法情事，顯與法律規定得為第三審上訴理由之
違法情形，不相適合時，均應認其上訴為違背法律上之程式，予
以駁回。本件甲○○上訴意旨略稱：(1)、原判決認定甲○○及李
方文殺人犯行，但理由採用高茂盛、丙○○所供：「有聽到甲○
○在車內說，不知會不會把他（即被害人吳翰鑫）打死，因看他
頭皮那邊怪怪的，李方文說不會，其有控制力量」等語，則依上
開證言觀之，上訴人主觀上並無預見被害人死亡，亦無殺人意圖
，所犯應係刑法第二百七十七條第二項之傷害致死罪，原判決論
處上訴人殺人罪，自有判決適用法則不當之違誤。(2)、原判決復
認吳翰鑫遭挾持至樓下趁機逃逸，李方文、甲○○二人遂即以徒
步緊追其後，嗣吳翰鑫遭李方文、甲○○二人追及壓制在地，李
方文並即電請高茂盛、丙○○二人駕駛自用小客車前來，惟判決
理由採認甲○○、李方文之供詞，謂甲○○、李方文二人開車追
吳翰鑫，高茂盛、丙○○二人開車在後面追，並未有李方文電請
高茂盛、丙○○二人開車前來之事實，自有事實與理由矛盾之違
誤。(3)、原判決事實記載將吳翰鑫載往位處偏僻之台中市○○路
望高寮碉堡附近，途中李方文並用手掐住吳翰鑫脖子，逼問其住
家電話及提款卡之密碼，但理由則載為吳翰鑫遭李方文毆打逼問
其提款卡密碼，事實與理由未儘相符等語。丙○○上訴意旨略以
：(1)、原判決認定甲○○等人分持高茂盛所有鋁棒及茶壺等物，
或徒手方式，毆擊吳翰鑫身體，致其身體多處受傷，但原審法院
並未將應做為證據之茶壺提示供丙○○指認，即有調查職責未盡
之違誤。(2)、原判決認定丙○○於案發當日與李方文等到達「嬌
點ＫＴＶ酒店」後，因吳翰鑫堅不告知住處、電話及提款卡密碼
，丙○○於斯時起，亦與甲○○等共同基於犯意聯絡，繼續承前
非法剝奪吳翰鑫之行動自由，但丙○○僅陪同李方文、高茂盛返
回「嬌點ＫＴＶ酒店」，對被害人交付之款項並無朋分之意，亦
無協助甲○○等處理帳目之意思，在包廂內更未參與毆打吳翰鑫
，且吳翰鑫再度遭挾持至望高寮碉堡附近，丙○○亦無陪同其他
共同被告下車，只因不忍得罪友人而即時離開，自始至終均無參
與妨害自由之動機、目的、結果而與其他被告有犯意聯絡及行為
分擔，原判決理由欄關於此部分所援引甲○○、李方文、高茂盛
及丙○○之供述，亦不能證明丙○○與其他共同被告間有犯意之
聯絡，顯見原判決此部分採證認事自屬違法。(3)、原判決對於丙
○○、高茂盛是否參與將吳翰鑫由「嬌點ＫＴＶ酒店」強押至樓
下，抑或由李方文、甲○○二人實施本段犯行，再由李方文電請
高茂盛參與，原判決並未究明，且丙○○有和解之心，原審未積
極傳訊被害人家屬到庭協商使本案造成之傷害降到最低，實有未
善盡調查證據之能事等語，乙○○上訴意旨略以：(1)、吳忠信曾
提出租賃契約書，與證人李梅蘭、陳柏廷、劉文和、吳信宏、鍾
豪、張兆宏之供述，均足證康秀鳳為出租人，乙○○僅係單純代
房東收取房租而已，乃原判決對上開有利乙○○之證據未說明不
予採信之理由，且認定上訴人為實際負責人，自有判決不備理由
、證據上理由矛盾及調查職責未盡之違誤。(2)、上訴人既非「嬌
點ＫＴＶ酒店」負責人，亦未過問該酒店經營方式，上訴人應無
恐嚇危害安全及非法剝奪行動自由之犯意，遑論有與甲○○等人
互為犯意聯絡。另甲○○等人對被害人或吳翰鑫等施以恐嚇危害
安全或非法剝奪行動自由之際，乙○○並無在場把望，且未提供
足以剝奪他人行動自由之器械工具，亦無分擔實施犯罪行為，況
縱認上訴人有提供上開酒店誘騙被害人至店內消費逼債，然尚難
認乙○○與甲○○等有非法剝奪行動自由之犯意聯絡。原判決對
乙○○如何與甲○○等人共萌恐嚇危害安全及非法剝奪行動自由
之犯意聯絡與如何實施犯罪行為之分擔，均未述明其認定之理由
，顯有判決不備理由之違法。(3)、原判決認定乙○○依法負有制
止甲○○等非法方法剝奪吳翰鑫行動自由之義務，惟未於理由說
明究係依何項法律規定負有制止之義務，及其所憑證據為何，亦
有理由欠備之違誤等語。
惟查原判決維持第一審論處乙○○、丙○○共同以非法方法剝奪
人之行動自由罪刑（乙○○累犯）；並依牽連犯之例論處甲○○
殺人犯行，駁回乙○○、丙○○、甲○○在第二審之上訴，係以
甲○○、丙○○、乙○○及共同被告李方文、高茂盛、朱育德、
張兆宏、鍾豪之供述、扣案之鋁棒、被害人吳翰鑫之母王秋燕之
指訴，證人謝張金絨、謝獻銀母子之證詞，扣押物品目錄表、監
視器攝錄畫面、被害人吳翰鑫陳屍現場照片等在卷可稽，相驗筆
錄、解剖筆錄、相驗屍體證明書、驗斷書及法務部法醫研究所（
93）醫鑑字第一四六二號鑑定書，內政部警政署刑事警察局民國
九十三年三月四日刑醫字第0930216817號鑑驗書、通信監察錄音
內容，資為判決之基礎，並敘明：(一)、被害人吳翰鑫於九十三年
九月二十六日凌晨零時，遭拉客手誘使前往嬌點ＫＴＶ酒店消費
後，因無力清償消費款項新台幣二萬元，遂遭甲○○等人挾持強
押於該酒店Ｖ１１包廂內，並分別以鋁棒、徒手予以毆打，且逼
問其住家電話及提款卡之密碼，以此非法方法剝奪其行動自由。
嗣因被害人吳翰鑫堅不告知住處電話及提款卡密碼，甲○○、李
方文、高茂盛、丙○○等人復強押被害人吳翰鑫下樓，被害人吳
翰鑫下樓後，雖乘機逃逸約一百公尺，然仍遭李方文、甲○○等
追及壓制在地上後，並將之強押上由高茂盛所駕駛之車號九一○
七－ＨＶ號自用小客車上，丙○○坐於駕駛座旁，另由李方文、
甲○○分坐於車後座左右二旁，被害人吳翰鑫則遭挾持坐於車後
座中央，並驅車前往附近之自動提款機提款付帳，而被害人吳翰
鑫於車上仍遭李方文毆打逼問其提款卡之密碼與家裡之電話，惟
嗣仍提領款項未果，渠等四人乃依李方文之提議，將被害人吳翰
鑫載往位處偏僻之大肚山中台路望高寮碉堡附近，渠等四人共同
繼續以此非法方法剝奪被害人吳翰鑫之行動自由等事實，業據甲
○○、丙○○及共同被告李方文、高茂盛供承在卷，渠等供述情
節大致吻合。(二)、又吳翰鑫於遭渠等駕車挾持至望高寮碉堡時，
係由甲○○與李方文二人續挾持帶下車，並由李方文攜帶鋁棒，
一起前往碉堡附近草叢內，惟嗣僅見李方文、甲○○二人回來，
並未看見被害人吳翰鑫，李方文、甲○○上車後，渠等四人始一
同驅車離開望高寮碉堡，途中車上甲○○、李方文二人對談有毆
打吳翰鑫等語，又吳翰鑫生前因遭人持鋁棒等鈍物毆擊，致全身
鈍挫傷、頭顱骨破裂、顱內出血引起中樞神經休克而死亡，死亡
方式為「他殺」等情，亦經檢察官督同檢驗員、法醫相驗、解剖
並鑑定死因屬實，有上開相驗筆錄、解剖筆錄、相驗屍體證明書
、驗斷書及法務部法醫研究所鑑定書可憑，又甲○○、丙○○所
乘坐之九一○七－ＨＶ號自用小客車上採得之血跡ＤＮＡ，與死
者吳翰鑫ＤＮＡ－ＳＴＲ型別，經比對係屬相同。(三)、吳翰鑫雖
先後在嬌點ＫＴＶ酒店包廂內及望高寮等處，遭李方文等人持鋁
棒毆打，惟其在嬌點ＫＴＶ酒店遭挾持下樓時，尚無頭頂部致命
傷，且曾逃逸約一百公尺，足徵被害人吳翰鑫當時於嬌點ＫＴＶ
酒店Ｖ１１包廂內所受之傷害，與其嗣後死亡之結果，應無相當
因果關係，其致命傷應係在望高寮時遭李方文、甲○○等挾持下
車後持鋁棒猛擊頭部，且以拳腳毆打直接所致，至堪認定。而頭
部係人體之重要部位，遭受強力攻擊極易致死，此為一般人所熟
知，詎李方文竟持鋁棒猛擊被害人吳翰鑫頭部，甲○○亦共同參
與圍毆，致被害人吳翰鑫身體多處鈍挫傷、右前額部不規則挫傷
裂創合併塌陷性骨折及出血、右上頂骨部頭皮撕裂傷合併骨折及
出血等頭部外傷，引起顱內出血，中樞神經休克，而當場死亡，
其出手強勁兇殘足以致死，顯可預見，且渠等竟於被害人吳翰鑫
頭部重創昏迷不支倒地後，仍將之裸體棄置荒野後離去，渠等二
人顯均具有殺人之犯意甚明，並於客觀上亦因上開行為而導致被
害人吳翰鑫死亡，而具有相當因果關係。(四)、又乙○○係嬌點Ｋ
ＴＶ酒店之負責人，辦公室設在嬌點ＫＴＶ酒店裡一間沒有門牌
的房裡，以攝影機監視酒店裡營業情形，就每天的營業額扣除小
姐錢、酒錢、其他雜支後，分得三分之一，業據共同被告朱育德
、甲○○供述明確，且乙○○亦坦承其辦公室內有該嬌點ＫＴＶ
酒店之監視錄影顯示器，足以監視店內員工及客人之活動，及其
曾於嬌點ＫＴＶ酒店發生命案後即九十三年十月二十一日晚十一
時十六分許，與友人電話通聯中陳稱：伊店如果不要出事情，伊
店也很好經營、伊也不知道現場經理透（一）早跟（就將）人拖
出去打死，報紙報導的那樣說，在中秋節前二天，在望高寮打死
，脫光光那件等語，益徵乙○○非僅係該嬌點ＫＴＶ酒店之房東
，確有共同參與經營嬌點ＫＴＶ酒店無訛。其對於該嬌點ＫＴＶ
酒店，上開先以拉客手上網誘使消費者至酒店消費後，再逼使付
帳之經營方式，亦應知之甚詳，再被害人吳翰鑫於嬌點ＫＴＶ酒
店包廂內，遭甲○○等人挾持、毆打，非法剝奪其行動自由之際
，乙○○已自承有在辦公室內見聞甲○○等人持鋁棒，被害人（
吳翰鑫）坐在椅子上流血等語，則其既為實際負責人，甲○○等
人毆打、挾持被害人吳翰鑫逼使付帳之不法情事，乃竟未予積極
制止，推由甲○○等人繼續毆打、挾持方式非法剝奪吳翰鑫之行
動自由，其與甲○○等人就上開非法剝奪被害人吳翰鑫行動自由
之不法犯行，應互有共同犯意之聯絡甚明等理由綦詳，其推理論
斷核諸經驗法則、論理法則、證據法則等皆無違背。又查原判決
已論述李方文、甲○○有殺人犯意甚詳，而判決理由欄採用高茂
盛、丙○○二人在車內對話所述：「不知會不會把他（即被害人
吳翰鑫）打死等語」等語，無非論證當時下車行兇之人為李方文
及甲○○二人，殊難據此即認定甲○○無殺人犯意；再甲○○等
在包廂內毆打被害人之茶壺並未扣案，有卷附之贓證物明細表可
憑，原判決未予提示，亦無應於審判期日調查之證據未予調查之
違誤。又丙○○於第一審供稱對於檢察官起訴我的妨害自由罪名
我無意見，於原審審理程序經審判長訊問犯罪事實（即與高茂盛
等至上開ＫＴＶ酒店斯時起，與甲○○等人共同基於非法妨害自
由之犯意聯絡，由甲○○等人分持鋁棒、茶壺等物毆擊被害人等
情），丙○○答稱沒有意見，且丙○○嗣於將被害人押至樓下，
欲行外出刷卡，被害人趁機逃逸時，亦參與追捕等情，則原判決
認定丙○○基於共同犯意聯絡非法剝奪被害人之行動自由犯行，
亦無違誤。另原判決綜合乙○○及前揭甲○○等之供述，認定乙
○○係實際負責人，亦與常理無悖離之處，雖未就證人李梅蘭等
所述乙○○代為收取房租等及租賃契約書不足為其有利之證明逐
一說明不採之理由，略有疏漏，惟此仍不足以影響原判決犯罪事
實之認定，甲○○上訴意旨(1)、丙○○上訴意旨(1)、(2)及乙○○
上訴意旨(1)部分，均難認係第三審上訴之適法理由。至於其餘上
訴意旨，係就原判決已調查明確並已說明、論駁之事項，徒憑己
見重為事實之爭辯或任意指摘，顯與法律規定得為第三審上訴理
由之違法情形不相適合，綜上說明，應認本件上訴人等之上訴違
背法律上之程式，應予駁回。
二、乙○○恐嚇危害安全部分：
按刑事訴訟法第三百七十六條所列各罪之案件，經第二審判決者
，不得上訴於第三審法院，法有明文。本件上訴人乙○○恐嚇危
害安全部分，原審係依刑法第三百零五條論處罪刑，核屬刑事訴
訟法第三百七十六條第一款之案件。依首開說明，既經第二審判
決，自不得上訴於第三審法院，上訴人乙○○竟復提起上訴，顯
為法所不許，其上訴為不合法，應予駁回。
三、另甲○○上訴狀載明原判決處有期徒刑十年（即殺人罪之刑
期），伊不服提起上訴，顯係只就殺人罪部分提起上訴，恐嚇危
害安全罪部分未據上訴而確定，併此敘明。
據上論結，應依刑事訴訟法第三百九十五條前段，判決如主文。
中    華    民    國  九十五  年    二    月  二十三  日
                      最高法院刑事第七庭
                          審判長法官  呂  潮  澤
                                法官  吳  昆  仁
                                法官  孫  增  同
                                法官  趙  文  淵
                                法官  吳      燦
      本件正本證明與原本無異
                                      書  記  官
中    華    民    國  九十五  年    三    月    二    日
                                                   Ｍ


司法院資訊處製作；財團法人民間司法改革基金會備份。
